【裁判字號】    95,台上,5325
【裁判日期】    950928
【裁判案由】    殺人
【裁判全文】
最高法院刑事判決            九十五年度台上字第五三二五號
上  訴  人  甲○○
選任辯護人  袁烈輝律師
上列上訴人因殺人案件，不服台灣高等法院台中分院中華民國九
十五年八月一日第二審判決（九十五年度上重訴字第三五號，起
訴案號：台灣彰化地方法院檢察署九十四年度偵字第九八二七號
），提起上訴，本院判決如下：
    主  文
原判決撤銷，發回台灣高等法院台中分院。
    理  由
本件原判決認定上訴人甲○○（綽號「阿輝」）與吳文龍原係結
交多年之好友，民國九十四年十月間，吳文龍介紹上訴人修建友
人劉智達之房屋，約有新台幣（下同）十萬元修建費迄未給付，
上訴人向建材行賒欠之材料費約三萬元亦未能償還，而屢向吳文
龍抱怨，吳某不加理會，要上訴人自行處理，引起上訴人不滿。
同年十一月二十四日十時三十三分及十時五十七分左右，吳文龍
先後接獲上訴人行動電話後，即前往台中縣烏日鄉○○村○○路
便行巷一二六弄三十四號上訴人住處，二人復就劉智達所欠修繕
費及上訴人賒欠之建材費如何解決協調多時，均無結果，甚而發
生爭吵。上訴人因其妻楊來好在家，身體不適，為免加驚擾，乃
於同日下午二時許，與吳文龍同至停於屋前路邊楊來好所有 QM-
三０七０號自用小客車內繼續商談，吳文龍坐於車內右前座，上
訴人則坐於後座，商談中因吳文龍仍執意要求上訴人應自行返還
建材行之欠款，雙方談判破裂，上訴人一時氣憤，竟萌殺人犯意
，拿起平時置於後行李箱（後座椅背已拆，與後行李箱相通）工
作用之布繩一條（該布繩附有鐵勾一支），由後套住吳文龍頸部
，並將雙腳踏在右前座椅背，猛力將布繩往後拉，勒住吳某頸部
不放，長達數分鐘，致吳文龍頸部受力壓迫，窒息死亡。上訴人
見吳文龍嘴巴滲出血水死亡後始放手，且為掩飾其殺人事實，再
萌生遺棄屍體犯意，於同日下午約三時許，駕駛上開自用小客車
至彰化縣花壇鄉○○村○○路二六０巷之產業道路旁，將吳文龍
屍體以上開布繩拖至垃圾堆中棄置，並就地拾起石棉瓦片覆蓋在
該屍體上，以免遭人察覺。隨後並在台中縣烏日鄉成功嶺營區旁
第九公墓涼亭邊，台灣電力股份有限公司成功西支二十二電線桿
處，將吳文龍隨身證件連同作案用布繩一起燒燬（留下該布繩所
附鐵勾一支），另將吳某所有SAMSUNG廠牌銀色行動電話一支丟
棄在附近樹林內。嗣於同年十二月四日下午三時三十分許，為林
秀眉在上開產業道路旁發現吳文龍屍體，乃報警循線查獲上情，
旋至上開地點起獲吳文龍所有上開銀色行動電話一支及上訴人所
有鐵勾一支、布繩灰燼乙袋等情。因而撤銷第一審所為科刑之判
決，經比較新舊法後，仍依行為時，即修正前刑法牽連犯規定，
從一重論處上訴人殺人罪刑（處無期徒刑，宣告褫奪公權終身）
。固非無見。
惟查：(一)、原判決事實認定上訴人係在其妻楊來好所有上開自用
小客車上，與吳文龍商談債務解決問題，因雙方談判破裂，上訴
人一時氣憤，遂萌「殺人」犯意，以置於車後行李箱之布繩，由
後勒住吳某頸部，致其窒息死亡等情。然於理由內對於上訴人主
觀上有置吳文龍死亡之殺人犯意乙節，並未敘明其認定之依據及
得心證之理由，尚嫌理由不備。(二)、依原判決認定之事實，上訴
人係在其妻楊來好所有上開自用小客車上，以置於車後行李箱之
布繩乙條，由後勒住吳某頸部，致其窒息死亡，嗣又在台中縣烏
日鄉成功嶺營區旁第九公墓涼亭邊，台灣電力股份有限公司成功
西支二十二電線桿處，將吳文龍隨身證件連同殺人所用布繩一起
燒燬，僅留下該布繩所附鐵勾一支等情。其理由內並依憑檢察官
相驗屍體證明書、法醫驗斷書及中山醫學大學附設醫院病理科解
剖鑑定報告書，說明吳文龍係因頸部受外力，窒息死亡。如果無
誤，上訴人用以殺害吳文龍者應係該條已經燒燬之布繩，而非該
布繩所附鐵勾，乃原判決於理由內又謂扣案鐵勾係上訴人所有供
犯罪所用之物，而予宣告沒收，致其事實認定與理由之論述不相
一致，應有判決理由矛盾之違法。(三)、依九十二年二月六日修正
公布，於同年九月一日起施行之刑事訴訟法第一百五十九條第一
項規定，被告以外之人於審判外之言詞或書面陳述，除有同條第
二項及同法第一百五十九條之一至第一百五十九條之五，關於傳
聞法則例外之情形外，不得作為證據。原判決係以證人劉智達、
賴信忠及林秀眉於警詢中之供述，資為認定上訴人確有本件殺人
罪論據之一。然該三位證人於九十四年十二月間警詢中所為言詞
陳述，係屬審判外供述，依上開規定，原則上並無證據能力。原
判決並未敘明渠等此項審判外陳述，究有如何合於上開傳聞例外
，而得作為證據之情形，乃遽採為科刑判決之基礎，自屬違背證
據法則，且有判決理由不備之違失。以上，雖非上訴意旨指摘所
及，然為本院得依職權調查之事項，應認原判決有撤銷發回更審
之原因。
據上論結，應依刑事訴訟法第三百九十七條、第四百零一條，判
決如主文。
中    華    民    國  九十五  年    九    月  二十八  日
                      最高法院刑事第八庭
                          審判長法官  張  淳  淙
                                法官  張  春  福
                                法官  呂  丹  玉
                                法官  洪  昌  宏
                                法官  蔡  彩  貞
      本件正本證明與原本無異
                                      書  記  官
中    華    民    國  九十五  年    十    月    五    日
                                                      V


司法院資訊處製作；財團法人民間司法改革基金會備份。
